臺灣高等法院刑事裁定
110年度毒抗字第1524號
抗  告  人
即  被  告  陳政隆




上列抗告人即被告因聲請施以強制戒治案件，不服臺灣宜蘭地方
法院110年度毒聲字第382號，中華民國110年10月15日裁定（聲
請案號：臺灣宜蘭地方檢察署110年度聲戒字第23號、110年度毒
偵字第113號、第393號、第456號、110年度偵字第3323號），提
起抗告，本院裁定如下：
    主  文
抗告駁回。
    理  由
一、原裁定意旨略以：抗告人即被告甲○○前因施用第一級、第二
    級毒品案件，經原審法院以110年度毒聲字第100號裁定送觀
    察、勒戒後，認有繼續施用毒品傾向，爰依毒品危害防制條
    例第20條第2項後段規定，裁定被告令入戒治處所施以強制
    戒治，其期間為6個月以上，至無繼續強制戒治之必要為止
    ，但最長不得逾1年等語。
二、抗告意旨略以：受觀察勒戒者於勒戒期間須經過心理醫師2
    次評估，每次評估過程僅短短3-5分鐘即完成，足認其過程
    過於草率，且受觀察勒戒之人數眾多，亦不及詳細詢問、做
    實際臨床實務，有失客觀性，顯有擅斷濫權。又評估係以抗
    告人前科紀錄、行為表現、臨床評估社會穩定度作為綜合判
    斷依據，實有欠公允，抗告人雖曾犯施用毒品案件，然已接
    受刑事追訴處罰，付出相當時間，且依一事不二罰原則，亦
    有違憲法第8條保障人身自由之限制，並牴觸憲法之罪刑相
    當原則及比例原則。再者，抗告人於接受觀察勒戒之前，已
    自行前往宜蘭縣政府衛生局參加美沙冬替代療法減害計畫，
    於羅東聖母醫院之美沙冬療程均正常出席報到，且係於家人
    支持戒毒下自行到案，早已沒有毒癮。抗告人家中尚有雙親
    及幼兒急需抗告人賺錢撫養，父親領有重大身心障礙卡，無
    法謀生，母親亦將於11-12月間接受人工關節手術，抗告人
    原任職於機械公司，僅向公司請假2個月留職停薪，倘經強
    制戒治1年半載，工作難覓。原裁定有以上違憲之虞，自難
    認適法，爰提起抗告，請求更為裁定云云。　　
三、按犯施用第一、二級毒品之罪者，檢察官應聲請法院裁定，
    令被告入勒戒處所觀察、勒戒，其期間不得逾2月；觀察、
    勒戒後，檢察官依據勒戒處所之陳報，認受觀察、勒戒人有
    繼續施用毒品傾向者，檢察官應聲請法院裁定令入戒治處所
    強制戒治，其期間為6個月以上，至無繼續強制戒治之必要
    為止，但最長不得逾1年，毒品危害防制條例第20條第1項、
    第2項後段規定明確。至於有無繼續施用毒品傾向之評估標
    準，乃以受勒戒人勒戒後之結果，併參酌勒戒前之各種情況
    ，作為評估之依據。依法務部於110年3月26日以法矯字第11
    006001760號函修正頒布「有無繼續施用毒品傾向評估標準
    紀錄表」、「有無繼續施用毒品傾向評估標準評分說明手冊
    」，上開評分說明手冊載明判定之原則：「受觀察勒戒人入
    所後，經過2週時間的觀察、勒戒，由處所及醫療人員依據
    其各項紀錄、資料及觀察勒戒期間之行為表現，加以評分。
    在勒戒人入所4-6週後，可再做一次評估以做必要之評分修
    正。每一大項皆有靜態因子與動態因子。先以靜態因子分數
    評分，靜態因子分數總分在60分（含）以上為『有繼續施用
    毒品傾向』；60分以下，與動態因子分數相加，如果總分在6
    0分（含）以上，為『有繼續施用毒品傾向』」，又評估標準
    紀錄表及說明手冊中「前科紀錄與行為表現」之第1題及第3
    題之計分方式修正如下(餘無修正)：㈠第1項「毒品犯罪相關
    司法紀錄」：計分方式修正為每筆(次)5分，總分上限為10
    分；㈡第3項「其他犯罪相關紀錄」：計分方式修正為每筆(
    次)2分，總分上限為10分。故被告有無繼續施用毒品傾向，
    係依具體個案之臨床實務及相關事證等情綜合判定，有其相
    當之專業依據及標準，且涉及專門醫學，又衡酌強制戒治之
    目的，係為協助施用毒品者戒斷毒品之心癮及身癮所為之一
    種保安處分，而該評估標準係將與判斷有無繼續施用傾向之
    相關因素加以列舉及量化，適用於每一位受觀察、勒戒處分
    之人，具一致性、普遍性、客觀性，以利執法者判定受勒戒
    人有無繼續施用毒品傾向，且避免執法者之判斷流於恣意，
    倘其評估由形式上觀察，無擅斷或濫權等明顯不當之情事，
    法院宜予尊重。
四、經查：　　
  ㈠被告前因施用第一級、第二級毒品，經原審法院以110年度毒
    聲字第100號號裁定將其送勒戒處所執行觀察、勒戒處分，
    嗣經法務部○○○○○○○○附勒戒所評分結果：⑴前科紀錄與行為
    表現部分合計為30分：毒品犯罪相關司法紀錄「10筆」計10
    分、首次毒品犯罪年齡為「21-30歲」計5分、其他犯罪相關
    紀錄「7筆」計10分、入所時尿液毒品檢驗為「一種毒品反
    應」計5分，上開4項靜態因子合計為30分；所內行為表現之
    動態因子評定為「無重度違規、無輕中度違規、無持續於所
    內抽菸」，計0分；⑵臨床評估部分合計為36分：多重毒品濫
    用為「有，種類：海洛因、安非他命」計10分、合法物質濫
    用為「有，種類：菸」計2分、使用方式為「有注射使用」
    計10分、使用年數為「超過1年」計10分，上開4項靜態因子
    合計為32分；精神疾病共病（含反社會人格）經評定為「無
    」計0分、臨床綜合評估（含病識感、動機、態度、就醫意
    願）：CGI，評定為「中度」計4分，上開2項動態因子合計
    為4分；⑶社會穩定度部分為5分：工作為「全職工作（賣衣
    服、服飾店）」計0分、家人藥物濫用為「無」計0分；入所
    後家人是否訪視為「無」計5分、出所後是否與家人同住為
    「是」計0分。以上⑴至⑶部分之總分合計為71分（靜態因子
    共計62分，動態因子共計9分），經評定為「有繼續施用毒
    品傾向」等情，有法務部○○○○○○○○110年10月4日新戒所衛字
    第11007014510號函暨檢附之有無繼續施用毒品傾向證明書
    、有無繼續施用毒品傾向評估標準紀錄表在卷可稽（110年
    度毒偵字第113號卷第45至47頁）。
　㈡抗告意旨雖以前詞置辯，惟查，新店戒治所附勒戒所人員評
    估被告是否有繼續施用毒品傾向，係以「毒品犯罪相關司法
    紀錄」、「首次毒品犯罪年齡」、「其他犯罪相關紀錄」、
    「入所時尿液毒品檢驗」、「所內行為表現」、「物質使用
    行為」、「合法物質濫用」、「使用年數」、「臨床綜合評
    估（含病識感、動機、態度、就醫意願）」、「工作」、「
    家庭」等靜態因子、動態因子綜合評估。無繼續施用毒品傾
    向證明書及評估標準紀錄表所載之綜合判斷結果，係該所相
    關專業知識經驗人士於被告入所執行觀察、勒戒期間，依其
    本職學識就被告之前科紀錄及行為表現、臨床評估及社會穩
    定度等因素所為之綜合判斷，具有科學驗證所得之結論，且
    勒戒處所之組織、人員之資格及執行觀察、勒戒相關程序，
    暨判斷施用毒品者，有無繼續施用毒品傾向，均有相關法令
    嚴格規範，非可恣意而為。又上開評估內容，已依照法務部
    因應毒品危害防制條例之修正意旨及109年11月18日最高法
    院刑事大法庭109年台上大字第3826號之裁定標準，據以為
    評估判斷認定，由形式上觀察，亦無擅斷或濫權等明顯不當
    之情事，自得資為判斷被告有無繼續施用毒品傾向之證明。
　㈢再者，毒品戒除不易，尤其長期慣用毒品者所生「心癮」，
    甚難完全根除，須長期且持續之治療，而行為人之前案紀錄
    ，客觀呈現是否長期慣用毒品之事實，自屬評估其有無施以
    強制戒治之重大考量因素，故法務部將毒品相關司法紀錄列
    為評估有無繼續施用毒品傾向之評分標準之一，並無不正當
    之連結，亦有其專業性之考量，法院應予尊重。況被告前有
    毒品犯罪相關之司法紀錄雖達10筆，每筆計分5分，惟該項
    標準配分上限僅有10分，且被告有多重毒品犯濫用（海洛因
    、安非他命），及濫用合法物質（菸、酒）超過1年，有注
    射使用之習慣等情，勒戒處所於綜合評估後，認被告有繼續
    施用毒品之傾向，自難認評估結論有不當之處。又監獄為執
    行刑罰之場所，並非戒癮專責機構，尚無從以抗告人先前所
    犯相關毒品案件曾入監執行刑罰之事實，逕予推認無強制戒
    治之必要。抗告人徒憑己意，主張新店戒治所附勒戒所人員
    所為評估報告之評分過程過於草率，評分標準不應計入前科
    紀錄，以及其毒品前科均已論罪科刑並執行完畢，認與本件
    無關，且質疑違反一事不二罰原則，指摘原裁定不當云云，
    顯係對專業評估之誤解，均非可採。至抗告人是否自行報到
    接受觀察勒戒，或自主戒除毒癮等節，核與本件強制戒治之
    要件無涉，均不能採為拒絕接受強制戒治之正當理由。
五、綜上，原審以檢察官之聲請合於法律規定，依毒品危害防制
    條例第20條第2項後段規定，裁定被告令入戒治處所施以強
    制戒治，其期間為6個月以上，至無繼續強制戒治之必要為
    止，但最長不得逾1年，經核並無不合。抗告人猶執前詞提
    起抗告，難認有理由，應予駁回。
據上論斷，應依刑事訴訟法第412條，裁定如主文。　
中　　華　　民　　國　　110 　年　　11　　月　　24　　日
                  刑事第九庭    審判長法　官  潘翠雪
                                      法　官  陳信旗
                                      法　官  俞秀美
以上正本證明與原本無異。
不得再抗告。
                                      書記官  謝崴瀚
中　　華　　民　　國　　110 　年　　11　　月　　24　　日